ACORDAO-COMPLETO-2353889

ACÓRDÃO 3587/2019 ATA 14/2019 - PRIMEIRA CÂMARA

VISTOS, relatados e discutidos estes autos de embargos de declaração opostos pelo responsável Manoel Santino Nascimento Júnior, então Secretário Executivo de Segurança do Estado do Pará, contra o Acórdão 169/2019-TCU-Primeira Câmara;
ACORDAM os ministros do Tribunal de Contas da União, reunidos em sessão da 1ª Câmara, diante das razões expostas pelo relator, em:
9.1. conhecer dos embargos de declaração, com fundamento nos arts. 32 e 33 da Lei 8.443/1992, para, no mérito, rejeitá-los;
9.2. dar ciência desta deliberação ao embargante e ao seu representante legal, nos termos do art. 179, § 7º, do RI/TCU.

Embargos de declaração opostos pelo responsável Manoel Santino Nascimento Júnior, então Secretário Executivo de Segurança do Estado do Pará, contra o Acórdão 169/2019-TCU-1ª Câmara.

Primeira Câmara

Secretaria Executiva de Estado de Segurança Pública do Pará.

3. Embargante: Manoel Santino Nascimento Júnior (XXX.742.102-XX).

13.1. Ministros presentes: Walton Alencar Rodrigues (Presidente) e Benjamin Zymler.
13.2. Ministros-Substitutos convocados: Augusto Sherman Cavalcanti e Marcos Bemquerer Costa (Relator).

ACORDAO-COMPLETO-2463290

Acórdão 10962/2021 - Primeira Câmara

MANOEL SANTINO NASCIMENTO JUNIOR

DILERMANO GOMES TAVARES

MARCOS BEMQUERER

Ministro-Substituto Marcos Bemquerer Costa.

Manoel Santino Nascimento Júnior opôs embargos de declaração em face do Acórdão 169/2019-TCU-Primeira Câmara, por meio do qual este Tribunal julgou suas contas irregulares, em conjunto com outros responsáveis, com a consequente imputação de débito solidário e aplicação de multa.
A condenação em questão está relacionada ao prejuízo decorrente da assinatura de contrato, subscrito na qualidade de Secretário Executivo de Segurança do Estado do Pará, com cronograma de pagamento incompatível com as etapas aprovadas, ocasionando o pagamento de despesas sem o correspondente alcance da meta aprovada pelo concedente, haja vista a previsão de pagamento antecipado de despesas.
O embargante apontou omissão no julgado que, segundo aduz, deixou de considerar que este apenas assinou o referido contrato, em face da ausência do titular do cargo, mas sem qualquer ingerência, pagamento ou acompanhamento da avença, motivo pelo qual não há materialização do ato para o caso vertente.
Indicou a ocorrência de erro material no julgado, motivo pelo qual os embargos em análise se prestariam a sanar a lacuna da prestação jurisdicional, possibilitando uma tutela perfeita e completa.
Ponderou, ainda, que diversos julgados do TCU permitem a antecipação de pagamentos em casos específicos.
É o relatório.

João Jorge Hage Neto (OAB/PA 5.916).

Não atuou.

EMBARGOS DE DECLARAÇÃO. INEXISTÊNCIA DOS VÍCIOS APONTADOS. REJEIÇÃO.

TOMADA DE CONTAS ESPECIAL (TCE)

não atuou.

Em exame, embargos de declaração opostos pelo responsável Manoel Santino Nascimento Júnior, então Secretário Executivo de Segurança do Estado do Pará, contra o Acórdão 169/2019-TCU-Primeira Câmara, por meio do qual este Tribunal julgou irregulares suas contas, em conjunto com outros responsáveis, com a consequente imputação de débito solidário e aplicação de multa.
A condenação em questão está relacionada ao prejuízo decorrente da assinatura de contrato, subscrito na qualidade de Secretário Executivo de Segurança do Estado do Pará, com cronograma de pagamento incompatível com as etapas aprovadas, ocasionando o pagamento de despesas sem o correspondente alcance da meta aprovada pelo concedente, haja vista a previsão de pagamento antecipado de despesas.
O embargante apontou omissão no julgado que, segundo aduz, deixou de considerar que este apenas assinou o referido contrato, em face da ausência do titular do cargo, mas sem qualquer ingerência, pagamento ou acompanhamento da avença, motivo pelo qual não há materialização do ato para o caso vertente.
Indicou a ocorrência de erro material no julgado, motivo pelo qual os embargos em análise se prestariam a sanar a lacuna da prestação jurisdicional, possibilitando uma tutela perfeita e completa.
Ponderou, ainda, que diversos julgados do TCU permitem a antecipação de pagamentos em casos específicos.
Dessa forma, entendeu merecer acolhimento os embargos com efeitos modificativos para declarar as contas em questão regulares com ressalva.
Por atender aos requisitos de admissibilidade, os embargos de declaração em exame podem ser recebidos. Não merecem, contudo, acolhimento.
Não vislumbro a omissão apontada no julgado. O fato de o responsável não ter participado de pagamentos ou mesmo do acompanhamento da avença e a efetiva responsabilização do embargante nos fatos apurados foram levados em consideração no acórdão embargado, conforme trecho a seguir transcrito:
60. Afasto a responsabilidade do Sr. Manoel Santino Nascimento Júnior, ex-Secretário de Segurança Pública do Pará e responsável pela assinatura do Contrato 6/2005, tão somente pela conduta atinente à falha na fiscalização da avença. O referido gestor deixou o cargo de secretário após 16 dias da assinatura do referido contrato e antes da efetivação dos pagamentos.
61. A execução da avença estava estipulada em dez meses contados da sua publicação (peça 1, p. 190) . Assim, não me parece razoável responsabilizar tal gestor pela falha na fiscalização de contrato executado após a sua saída da Segup ou impor-lhe a responsabilidade pela integralidade do débito apurado no Contrato 6/2005, já que não participou da fiscalização da avença.
62. Não obstante isso, o Sr. Manoel Santino Nascimento Júnior, ao assinar o contrato com cláusula que previa a antecipação de 70% setenta por cento do valor inicialmente contratado, no total de R$ 350.000,00 (Cláusula Quinta, Parágrafo Primeiro) , sem a efetiva verificação e medição do adimplemento da contraprestação dos serviços pelo contratado, procedimento vedado pelos artigos 62 e 63 da Lei 4.320/1964 e pelo art. 38 do Decreto 93.872/1986, gerou para a Segup obrigação eivada do vício ensejador do dano ora apurado.
63. Ao contribuir diretamente para o dano causado, o referido responsável passou a responder pelo prejuízo decorrente de seu ato, caracterizado pela antecipação de pagamento e apurado pelo confronto do valor efetivamente antecipado (R$ 350.000,00) e do montante executado pela contratada (R$ 200.000,00) , no total de R$ 150.000,00.
A discussão acerca da adequação do contrato em questão a eventuais peculiaridades que possibilitariam a antecipação de pagamento questionada no acórdão a quo, é matéria de mérito que somente pode ser rediscutida em sede recursal e não na via dos embargos de declaração.
Há que se considerar que o erro material apto a ser sanado por embargos de declaração não se confunde com a divergência de entendimento ou de interpretação a respeito da qualificação jurídica de atos e fatos analisados no processo.
Conforme jurisprudência deste Tribunal, o erro material suscitado em embargos somente é admissível quando há dissonância entre a intenção do julgador e o que consta da parte dispositiva da decisão, o que não ocorreu no presente caso.
As questões apontadas como erro material ou omissão, em verdade, evidenciam o inconformismo do responsável com os termos da deliberação que o condenou e sua intenção de rediscutir o mérito do julgado, hipótese que não se coaduna com a via estreita dos embargos de declaração.
Dessa forma, não havendo qualquer vício a ser sanado, impõe-se a rejeição dos embargos ora em apreciação.
	Diante do exposto, VOTO pela adoção da minuta de acórdão que ora trago ao exame deste colegiado.
TCU, Sala das Sessões, em 07 de maio de 2019.
MARCOS BEMQUERER COSTA 
Relator